【裁判字號】    97,訴,2015
【裁判日期】    980610
【裁判案由】    強盜
【裁判全文】
臺灣臺南地方法院刑事判決              97年度訴字第2015號
公  訴  人  臺灣臺南地方法院檢察署檢察官
被      告  乙○○
                    （現於臺灣臺南監獄臺南分監執行中）
選任辯護人  郭常錚律師
上列被告因強盜案件，經檢察官提起公訴（97年度偵字第13080
號），本院判決如下：
    主  文
乙○○竊盜，累犯，處有期徒刑陸月，如易科罰金，以新臺幣壹
仟元折算壹日。
    事  實
一、乙○○前因犯竊盜罪經臺灣嘉義地方法院以九十五年度朴簡
    字第九一號刑事簡易判決判處應執行有期徒刑五月確定，於
    民國九十六年六月三十日執行完畢出監，詎其仍不知悔改，
    基於為自己不法所有之意圖，於九十七年九月一日清晨五時
    許，騎乘車牌號碼ＵＳＦ－九七六號機車至臺南市○○區○
    ○路四段與安平路四十巷巷口旁之工地，進入工地內徒手將
    該處堆置之鋼筋九支（其中一支長一百三十四公分，其餘均
    長一百十二公分，保管人為工地主任陳俊宏），搬至上開機
    車腳踏板處，竊取得手，因乙○○向丙○○佯稱其機車鑰匙
    掉落，趁丙○○代為尋找之際而逃離現場，並將其前開機車
    及鋼筋九支遺留在現場。嗣經丙○○報警後，警方於同日六
    時十分許，在臺南市○○路五二號「華爾滋舞廳」三樓屋頂
    停車場發現乙○○並將其逮捕。
二、案經丙○○訴由臺南市警察局第四分局報告臺灣臺南地方法
    院檢察署檢察官偵查起訴。
    理  由
一、訊據被告乙○○自偵查以迄本院審理時，對前開竊盜之事實
    坦承不諱（見偵查卷第十九頁、本院卷第六三頁至第六四頁
    ），核與證人即被害人丙○○於本院所證述之情節大致相符
    （見本院卷第一二八頁反面），並有贓物認領保管單一紙及
    現場照片六幀附卷可佐，事證明確，被告乙○○之自白經核
    與事實相符，應依法論科。
二、核被告乙○○所為，係犯刑法第三百二十條第一項之竊盜罪
    。經查：被告乙○○前因犯竊盜案件，經臺灣嘉義地方法院
    以九十五年度朴簡字第九一號刑事簡易判決判處應執行有期
    徒刑五月確定，於九十六年六月三十日執行完畢出監，有臺
    灣高等法院被告全國前案紀錄表及法務部刑案資料查註紀錄
    表各一份在卷可稽，其於上開竊盜案件執行完畢後五年以內
    ，故意再犯本件有期徒刑以上之罪，為累犯，應依刑法第四
    十七條第一項之規定加重其刑。爰審酌被告此次犯行所獲財
    物價值非高，且犯後針對其竊盜之行為坦承犯行，犯後態度
    尚佳，復參酌被告犯罪之動機、目的、手段等一切情狀，量
    處如主文所示之刑，並諭知易科罰金之折算標準，以資儆懲
    （變更起訴法條之部分詳本判決「三」之部分）。
三、公訴意旨另略以：被告乙○○當時正欲騎乘機車載運所竊物
    品離開現場之際，因其行竊過程已為在現場擔任工地保全人
    員之證人丙○○目睹，證人丙○○旋即趨前呼喊並將其攔下
    ，並要求其停留在現場，迨證人丙○○將上情回報上級主管
    人員請示進一步處理，此時被告乙○○因擔憂遭到逮捕，而
    基於脫免逮捕之意思，當場先作勢要動手攻擊丙○○，之後
    又以右手勾住證人丙○○頸部，並與證人丙○○發生扭打，
    致證人丙○○受有右胸、右腕右前臂挫擦傷等傷害（傷害部
    分未據告訴），因認被告乙○○當時之行為，係該當於刑法
    第三百二十九條之準強盜罪等語。然查：
（一）、按「刑法第三百二十九條之規定，旨在以刑罰之手段，
        保障人民之身體自由、人身安全及財產權，免受非法之
        侵害，以實現憲法第八條、第二十二條及第十五條規定
        之意旨。……經該規定擬制為強盜罪之強暴、脅迫構成
        要件行為，乃指達於使人難以抗拒之程度者而言」（大
        法官會議釋字第六百三十號解釋參照），因此，刑法第
        三百二十九條擬制為強盜罪，必於竊盜或搶奪之際，當
        場實施之強暴、脅迫行為，已達「使人難以抗拒」之程
        度，其行為之客觀不法，方與強盜行為之客觀不法相當
        ，而得與強盜罪同其法定刑。若竊盜或搶奪之際，僅屬
        當場虛張聲勢或與被害人或第三人有短暫輕微肢體衝突
        之情形，因未達使人難以抗拒之程度，僅得以評價為單
        純使他人「不方便離去特定處所」或「妨礙他人使用交
        通工具」之行為，尚未達「拘束他人行動自由」之程度
        ，難認為係脫免逮捕行為，自不能論以準強盜罪。經查
        ：證人丙○○於本院審理時證稱：「（依你所述，被告
        表示要還你鋼筋請求你讓他離開，你說要請示你的老闆
        ，被告聽聞你的話語之後有而表示？）被告就一直說鋼
        筋還我他就想要離開，我就說不行一定要等到我老闆來
        ，被告講到後來就想說直接把我推倒，所以才會用手從
        我的脖子後面勾住並向下壓，企圖把我推倒在地」，「
        （被告用手從你的脖子後面勾住你要把你推倒在地，你
        有整個人被他強力推倒在地？）沒有，因為他壓不下去
        ，因為我的力量比他大」，「（你所謂力量比他大是何
        意思？）因為他用手從我頸部後面勾住要把我壓制到地
        上，我就撐住所以被告就壓不下去。因為被告壓我的力
        道算還好而已，所以我才沒有被他推倒在地」，「（被
        告用手從你的頸部後面勾住你要把你壓制在地的時候，
        依照當時的情狀，你是否係可以反抗他的？）是的，我
        可以反抗他」，「（當時你是否也有能力反抗他？）依
        照當時的情狀，我要制服他隨時都可以制服他，因為我
        比他有力氣」；「（被告勾住你的時候，是否讓你動彈
        不得？）是沒有動彈不得，我還可以掙扎活動，但是被
        告很用力勾住我想要把我推倒」，「（你對被告把你勾
        住，你有無採取何反制的動作？）我用手拉他，被告跌
        倒我也被絆倒，我馬上起來把他壓住」等語（見本院卷
        第一二七頁至第一二八頁、第一二六頁），足證證人丙
        ○○當時要求被告乙○○留下，乃是要等其老闆到場處
        理，以決定是否要讓被告乙○○離去，參酌證人丙○○
        亦證稱：要制服被告乙○○並非難事等語明確，亦可證
        被告乙○○雖有勾住證人丙○○之行為，然其行為在客
        觀上顯然未達於使人難以抗拒之程度甚明。況且，衡以
        本件案發當時，證人丙○○為十七歲之青年，體型壯碩
        ，孔武有力，而被告則係五十六歲之老人，雙方實力懸
        殊，從而被告乙○○縱有徒手掙扎、勾住證人丙○○之
        行為，在客觀上仍難認其行為已「達於使人難以抗拒之
        程度」，甚為灼然。
（二）、其次，刑法第三百二十九條之準強盜罪之成立，必須以
        竊盜或搶奪之時，因防護贓物、脫免逮捕或湮滅罪證，
        而當場施以強暴、脅迫為構成要件。除有竊盜、搶奪行
        為之外，尚須為防護贓物、脫免逮捕、湮滅罪證之目的
        ，而有當場實施強暴、脅迫之行為，始足當之。行為人
        若非基於「防護贓物、脫免逮捕、湮滅罪證」之目的，
        而對他人施以強暴、脅迫行為，自不得以該罪相繩。又
        所謂逮捕，乃指使用強制力，將被拘捕者強行限制其一
        定時期之行動自由，並即解送至有權偵查或審判犯罪職
        務機關之對人強制處分。經查：證人丙○○於本院審理
        時證稱：「（當時被告可以逃離現場，是否因為他強力
        阻擋，造成你無法抓住他所以被告才逃離？）不是這樣
        ，被告是趁機逃跑的」，「（當你發現被告偷你們工地
        的鋼筋，你要求被告不得離開現場，後來你與被告發生
        扭打，一直到被告後來逃離現場，在這段過程裡面，被
        告有沒有施以任何的強暴的手段造成你無法抓住被告而
        讓被告因此可以逃離現場？）沒有，被告在這段過程完
        全沒有制服我，而且被告也是趁我不注意逃跑的」等語
        （見本院卷第一二八頁），足證被告乙○○經證人丙○
        ○發現竊取鋼筋後，係因被告乙○○趁證人丙○○不注
        意時逃離現場，並非因被告乙○○「壓制」證人丙○○
        後，經被告乙○○施行強暴行為達於使證人丙○○難以
        抗拒後，始脫免逮捕，質言之，被告乙○○逃離現場之
        行為，已在被告與證人丙○○拉扯結束後，趁證人丙○
        ○不注意之際而逃離現場，業據證人丙○○證稱：「（
        當時你們有何對話？）有，被告說他就把鋼筋還給我要
        我直接讓他走，我說我要問我老闆一下請我老闆來。接
        下來被告想要逃跑，我叫他不要跑，後來他用手肘勾住
        我脖子想要把我推倒可是他推不倒，後來我們二人就開
        始扭打，之後他就跌倒在地上」，「（你們二位扭打的
        時間多久？）大概二、三分鐘而已，【因為被告沒有多
        久就被我壓制在地上】」，「（後來你把被告壓制在地
        上之後，被告後來如何逃跑？）被告跟我說他要關機車
        引擎他要熄火，因為他的機車鑰匙孔太老舊，他的鑰匙
        沒有插在鑰匙孔上，【因為被告有要再上機車的動作，
        我怕他會騎乘機車逃跑，我就叫他離機車遠一點，由我
        幫他找機車鑰匙，結果被告就趁機拿著他的包包逃跑】
        」等語（見本院卷第一二七頁），顯見被告乙○○逃離
        現場，乃是【佯稱要找機車鑰匙，在證人丙○○代其找
        尋之際，被告乙○○乃趁隙逃逸，並非證人丙○○受到
        被告乙○○之壓制而逃離現場】，彰彰甚明。再者，本
        件亦無任何事證足以判斷被告係出於「防護贓物」或「
        湮滅罪證」之目的而為前述行為，此觀諸被告乙○○逃
        離現場之際，根本未將其所竊得之鋼筋帶走或有任何破
        壞現場證據之行為等節，即可知悉。是被告乙○○雖對
        證人丙○○為前揭行為，然其既非出於「防護贓物、脫
        免逮捕、湮滅罪證」之目的而實施，其行為核與準強盜
        罪之構成要件即有未合。
（三）、準此以觀，被告乙○○固成立刑法第三百二十條第一項
        之竊盜行為，然其在竊取鋼筋得手後所為之行為，客觀
        上並未達於使人難以抗拒之程度，證人丙○○之行為，
        亦非逮捕被告乙○○之行為，而是要讓其老闆到場處理
        ，以決定是否讓被告乙○○離去，業如前述，衡以本案
        被告乙○○逃離現場，乃是向證人丙○○佯稱要找機車
        鑰匙，在證人丙○○代為找尋之際而逃離現場，均與準
        強盜罪之構成要件有間，從而，公訴意旨認被告乙○○
        所為係犯刑法第三百二十九條之準強盜罪，即非無疑，
        爰依刑事訴訟法第三百條之規定，變更起訴法條，並以
        同法第三百二十條第一項竊盜罪之規定，量處被告如主
        文所示之刑，而不論以準強盜罪。
四、末查：被告乙○○經本院依職權送財團法人奇美醫院臺南分
    院精神鑑定後認為，「呂員過去之生活史，疾病史與身體檢
    查，精神狀態檢查等結果，本次鑑定認為其患有「情感性精
    神病」，十多年來未能規則就醫及服藥，以致反覆發病。此
    次犯案時情緒雖較低落，但並非處於鬱症或躁症發作的狀態
    ，亦無精神病症狀影響其思考與判斷。本次鑑定認為呂員犯
    罪行為時之精神狀態，其辨識行為違法或依其辨識而行為之
    能力並未顯著減弱」乙節，有財團法人奇美醫院臺南分院九
    十八年四月二十八日九八美分字第九九號函在卷可佐（見本
    院卷第一○四頁至第一○六頁），被告乙○○於本院審理時
    所供述其在現場偷鋼條等行為時之精神狀態均為正常等語明
    確（見本院卷第六五條），亦與證人丙○○偵查中所證述：
    被告當時沒有其他精神病發作或神智不清之情節相符（見偵
    查卷第十九頁）；雖被告乙○○之選任辯護人另請求依刑法
    第五十九條之規定減輕被告之刑度，然按刑法第五十九條規
    定，犯罪之情狀顯可憫恕，認科以最低度刑仍嫌過重者，得
    酌量減輕其刑，同法第五十七條規定，科刑時應審酌一切情
    狀，為科刑重輕之標準，於裁判上酌減其刑時，應就犯罪一
    切情狀（包括刑法第五十七條所列舉之十款事項），予以全
    盤考量，審酌其犯罪有無可憫恕之事由，以為判斷。故適用
    第五十九條酌量減輕其刑時，並不排除第五十七條所列舉十
    款事由之審酌，惟其程度應達於確可憫恕，始可予以酌減（
    最高法院七十年度第六次刑事庭會議決議可資參照）。衡諸
    本案被告乙○○雖有前開病史而有身心障礙手冊影本一紙附
    卷，然查：本案在客觀上並無顯可憫恕之事實存在，為顧及
    個案公平，爰不另依刑法第五十九條之規定酌減，附此敘明
    。
據上論斷，應依刑事訴訟法第二百九十九條第一項前段、第三百
條，刑法第三百二十條第一項、第四十七條第一項，刑法施行法
第一條之一，判決如主文。
本案經檢察官甲○○到庭執行職務
中    華    民    國    98    年    6    月    10    日
                刑事第十三庭    審判長法  官  張銘晃
                                      法  官  徐文瑞
                                      法  官  黃翰義
以上正本證明與原本無異。
如不服本判決應於收受本判決後10日內向本院提出上訴書狀，並
應敘述具體理由。如未敘述上訴理由者，應於上訴期間屆滿後20
日內向本院補提理由書狀（均須按他造當事人之人數附繕本）「
切勿逕送上級法院」。
                                      書記官  謝文心
中    華    民    國    98    年    6     月    11    日
附錄本件論罪科刑法條全文：
中華民國刑法第320條
（普通竊盜罪、竊佔罪）
意圖為自己或第三人不法之所有，而竊取他人之動產者，為竊盜
罪，處 5 年以下有期徒刑、拘役或 5 百元以下罰金。
意圖為自己或第三人不法之利益，而竊佔他人之不動產者，依前
項之規定處斷。
前二項之未遂犯罰之。


司法院資訊處製作；財團法人民間司法改革基金會備份。
